【裁判字號】    97,交聲,1998
【裁判日期】    970716
【裁判案由】    聲明異議
【裁判全文】
臺灣臺中地方法院交通事件裁定        97年度交聲字第1998號
原處分機關  交通部公路總局臺中區監理所臺中市監理站
受處分人    甲○○
                    樓
上列受處分人因違反道路交通管理處罰條例案件，對於交通部公
路總局臺中區監理所臺中市監理站民國九十七年三月三日所為之
裁決（裁監稽違字第裁六一─ＧＣ0000000號裁決書），
聲明異議，本院裁定如下：
    主  文
原處分關於罰鍰部分撤銷。
前項撤銷部分，甲○○不罰。
    理  由
一、原處分機關略以：異議人即受處分人（下稱受處分人）甲○
    ○，騎乘車牌號碼ＯＢＥ－五六八號重型機車，於民國九十
    六年一月三十日十八時四十七分，在臺中市○○○路與東英
    三街口處，因酒後駕車為警攔查，經檢測得酒精濃度為○‧
    六○ＭＧ／Ｌ，超過每公升○‧五五毫克之標準，為臺中市
    警察局第三分局東區分駐所員警當場舉發，依道路交通管理
    處罰條例第三十五條第一項第一款之規定，裁處受處分人罰
    鍰新臺幣（下同）四萬五千元，原處分並無不法等語。
二、本件受處分人甲○○異議意旨略以：其因酒醉駕車，經臺灣
    臺中地方法院檢察署檢察官判處緩起訴處分，請撤銷原行政
    罰鍰四萬五千元，爰聲明異議。
三、按汽車駕駛人飲用酒類或其他類似物後，其吐氣所含酒精濃
    度超過每公升○‧二五毫克，不得駕車；駕駛汽車經測試檢
    定酒精濃度超過標準，處汽車駕駛人罰鍰一萬五千元以上六
    萬元以下，並當場移置保管該汽車及吊扣駕駛執照一年，因
    而肇事致人受傷者，並吊扣駕駛執照二年。道路交通安全規
    則第一百十四條第二款、道路交通管理處罰條例第三十五條
    第一項第一款分別定有明文。又道路交通安全規則所指之「
    汽車」，包含重型機器腳踏車及輕型機器腳踏車，該條例第
    三條亦定有明文。再者，一行為同時觸犯刑事法律及違反行
    政法上義務規定者，依刑事法律處罰之。但其行為應處以「
    其他種類行政罰」或得沒入之物而未經法院宣告沒收者，亦
    得裁處之。前項行為如經不起訴處分或為無罪、免訴、不受
    理、不付審理之裁判確定者，得依違反行政法上義務規定裁
    處之。本法所稱「其他種類行政罰」，指下列裁罰性之不利
    處分：限制或禁止行為之處分：限制或停止營業、「吊扣證
    照」、命令停工或停止使用、禁止行駛、禁止出入港口、機
    場或特定場所、禁止製造、販賣、輸出入、禁止申請或其他
    限制或禁止為一定行為之處分。行政罰法第二十六條、第二
    條第一款亦有明定。惟依九十五年二月五日正式施行之行政
    罰法第二十六條第一項規定：「一行為同時觸犯刑事法律及
    違反行政法上義務規定者，依刑事法律處罰之。但其行為應
    處以其他種類行政罰或得沒入之物而未經法院宣告沒收者，
    亦得裁處之。」，此乃一行為同時造成刑罰法律與行政秩序
    罰規定發生競合適用之關係時，基於「一事不二罰」之法理
    ，經由立法程序確立應以刑罰優先為原則，避免行為人承受
    過度且重複之處罰。此觀該條立法理由明確揭示：「一行為
    同時觸犯刑事法律及違反行政法上義務規定時，由於刑罰與
    行政罰同屬對不法行為之制裁，而刑罰之懲罰作用較強，故
    依刑事法律處罰，即足資警惕時，實無一事二罰再處行政罰
    之必要。且刑事法律處罰，由法院依法定程序為之，較符合
    正當法律程序，應予優先適用。但罰鍰以外之沒入或其他種
    類行政罰，因兼具維護公共秩序之作用，為達行政目的，行
    政機關仍得併予裁處，故為第一項但書規定。」，其理益明
    。是以前揭行政罰法中刑事法律處罰優先且不再處以行政秩
    序罰之目的，既係因為行為人已接受刑罰而足資警惕，且已
    發生懲罰之作用，即無使行為人陷於雙重處罰之不利益，則
    關於刑事法律處罰之範圍自應採取實質認定，凡刑事實體法
    或程序法中所規定客觀上剝奪行為人生命、自由、財產權利
    ，主觀上亦因制裁之嚴厲性、痛苦性，其強度足以造成心理
    強制而間接達成矯正教化目的之處遇手段，皆應納入其中，
    而不以形式上符合刑法第三十二條至第三十四條所定主刑及
    從刑種類者為限，始與前揭法律規範之意旨相符。
四、查本件受處分人，於前揭時、地，騎乘重型機車因酒精濃度
    超過標準（呼氣酒精濃度達每公升○‧六○毫克）之違規事
    實，固有裁決書及舉發通知單等附卷可稽，惟查：按依行政
    罰法第二十六條之立法理由觀之：「一行為同時觸犯刑事法
    律及違反行政法上義務規定時，由於刑罰與行政罰同屬對不
    法行為之制裁，而刑罰之懲罰作用較強，故依刑事法律處罰
    ，即足資警惕時，實無為一事二罰再處行政罰之必要。且刑
    事法律處罰，由法院依法定程序為之，較符合正當法律程序
    ，應予優先適用。但罰鍰以外之沒入或其他種類行政罰，因
    兼具維護公共秩序之作用，為達行政目的，行政機關仍得『
    併與裁處』」。故在處罰目的且處罰方式相同時，若依刑事
    法律處罰，即足資警惕時，實無為一事二罰再處行政罰之必
    要。又刑事訴訟法第二百五十三條之二規定，檢察官為緩起
    訴處分，得命被告於一定期間內履行「向公庫支付一定之金
    額」，此一命被告為金錢給付的部分，應得被告之同意。命
    被告為金錢給付部分，並得為民事強制執行名義。檢察官課
    被告以上之負擔，由於此負擔雖非「刑罰」，但性質上可謂
    實質的制裁，且造成被告權利受限制的影響。則受處分人上
    開違反刑事法律禁止規範之犯罪事實既已明確，僅因檢察官
    採取緩起訴處分之替代性刑事處遇手段，未將該案逕行起訴
    或聲請簡易判決處刑，致其後適用之刑事訴訟程序有所區別
    ，然就受處分人負有支付一定金額予檢察官指定機構之義務
    觀察，其如未在上開指定期間內確實履行義務，依刑事訴訟
    法第二百五十三條之三第一項第三款之規定，受處分人將遭
    受撤銷緩起訴處分之不利益；反之，倘其確實遵守並履行各
    項緩起訴條件，除非合於刑事訴訟法第二百六十條所定情形
    之一，否則受處分人即無再就同一案件遭受刑事訴追之虞。
    從而，受處分人已因上開緩起訴處分而剝奪其財產權，主觀
    上前揭金錢給付義務亦具有強制性、懲罰性，雖不若易科罰
    金係以支付金錢作為自由刑之替代，惟經由緩起訴處分條件
    之履行使其免於遭檢察官發動起訴程序，仍具有替代刑罰之
    效果，廣義而言，應屬前揭所稱之「實質刑事法律處罰」，
    而有行政罰法第二十六條第一項「一事不二罰」規定之適用
    （臺灣高等法院臺中分院九十五年度交抗字第四七七號裁定
    同此結論，可資參照）。又法務部九十五年五月二十五日法
    律字第○九五○七○○三九三號函雖謂：行政罰法第二十六
    條第二項所稱「不起訴處分」包括「緩起訴處分」在內等語
    ，惟該項乃例外得裁處行政秩序罰之補充規定，參諸該條文
    係將「不起訴處分」、「無罪」、「免訴」、「不受理」、
    「不付審理」等不能證明刑事被告犯罪或未曾使其實際接受
    刑罰之情形逐一臚列，顯然與該條第一項所指發生處罰競合
    之前提要件尚有未合，故有第二項仍依違反行政法上義務規
    定裁處之必要。本件緩起訴處分既非不能證明行為人之犯罪
    事實，且有支付一定金額之實質處罰，自與上開行政罰法第
    二十六條第二項列舉之不起訴處分等情形迥然有別，仍無從
    遽為比擬而為相同之處置。如若不然，則刑事被告如經法院
    循審判程序判處罰金或得以易科罰金之拘役或有期徒刑，均
    得以援用行政法罰第二十六條第一項之規定，免於處以行政
    秩序罰之雙重不利益；至於藉由緩起訴處分而節省司法資源
    者，在基於實質懲罰目的而其財產權遭受剝奪之餘，卻仍需
    繳納一定金額之行政罰鍰，其結果勢必降低刑事被告接受緩
    起訴處分之意願，而反噬緩起訴處分替代繁複刑事審判程序
    之制度性機能。準此以言，行政罰法第二十六條第二項既未
    將緩起訴處分列舉其中，本於「例外規定從嚴解釋」之法理
    及前揭說明，自不能將條文中「不起訴處分」之範圍，擴及
    於性質顯不相同之「緩起訴處分」，且亦非得以具體個案中
    比較當事人實質上是否影響其財產權利（緩起訴可能係無負
    擔之緩起訴，而緩刑亦可能無負擔，惟均不影響其刑事處分
    之性質），或其影響當事人財產權利之輕重比較，憑為有無
    前揭行政罰法「一事不二罰」規定適用之標準，附此敘明。
    而道路交通管理處罰條例第三十五條所規定之裁處，含有罰
    鍰與吊扣駕照之處分，二者分屬行政罰法中之裁罰，有對於
    過去違反義務行為處罰之「秩序罰」（指罰鍰），以及對於
    預防將來再犯危險之「管制罰」（指吊扣駕照）；前者對於
    過去義務違反而為秩序罰之目的，與刑事制裁酒醉駕車所欲
    達到保護交通安全之目的相同，二者既為相同之目的，則處
    以較重之刑事制裁為已足，自無重複處罰行政罰之必要。本
    件對於性質相同之金錢裁罰，已依懲罰作用較強之刑事法律
    制裁後，即無再依行政法為相同處罰之理。基此，受處分人
    上述酒後駕車違規之情事，除其行為應處以其他種類行政罰
    即吊扣駕駛執照十二個月部分，仍得裁處之外，其違反行政
    法上義務而受罰鍰四萬五千元部分，依行政罰法第二十六條
    第一項前段規定，即應依刑事法律處罰之，不再爰依上揭道
    路交通管理處罰條例等規定裁罰之。
五、綜上所述，原處分機關以受處分人有酒精濃度超過標準之行
    為，依道路交通管理處罰條例第三十五條第一項第一款、違
    反道路交通管理事件統一裁罰基準及處理細則第四十三條、
    違反道路交通管理事件統一裁罰標準表等規定，裁處受處分
    人「罰鍰」四萬五千元，並「吊扣駕駛執照」十二個月之處
    分，其中裁處「罰鍰」之部分於法不合，應予撤銷。至原處
    分機關「吊扣駕駛執照」十二個月部分，經查核無不當，且
    依受處分人聲明異議意旨，亦僅就罰鍰部分聲明異議，本院
    就吊扣駕駛執照部分予以審酌，併予敘明。
六、據上論斷，應依道路交通管理處罰條例第八十七條第二項，
    道路交通案件處理辦法第二十條，裁定如主文。
中    華    民    國    97    年     7    月    16    日
                    交通法庭    法  官  戴博誠
以上正本證明與原本無異。
如不服本裁定，應於送達後五日內，向本院提出抗告狀。
                                書記官  林政佑
中    華    民    國    97    年     7    月    16    日


司法院資訊處製作；財團法人民間司法改革基金會備份。
